臺灣臺北地方法院民事判決　　　　　　 99年度建小上字第2號
上　訴　人　萬主縈
訴訟代理人　李岳洋律師
　　　　　　陳宏彬律師
被上訴人　　曾國藩
上列當事人間請求給付工程款等事件，上訴人對於中華民國99年
10月29日本院臺北簡易庭99年度北建小字第8號第一審判決提起
上訴，本院判決如下：
    主  文
原判決關於命上訴人給付超過萬玖仟元並自民國九十九年十月
七日起至清償之日止，按週年利率百分之五計算之利息之部分，
及該部份假執行之宣告，暨訴訟費用之裁判均廢棄。
前開廢棄部分，被上訴人在第一審簡易之訴駁回。
其餘上訴駁回。
第一、二審訴訟費用由上訴人負擔三分之二，餘由被上訴人負擔
。
    事實及理由
壹、程序部分：
一、按對於小額程序之第一審裁判，得上訴或抗告於管轄之地方
    法院，然非以其違背法令為理由，不得為之，民事訴訟法第
    436條之24第1項、第2項定有明文。本件上訴人提起上訴，
    形式上已具體指摘原審99年10月21日言詞辯論期日通知書並
    未合法送達予上訴人，原審以上訴人經合法通知，未於99年
    10月21日言詞辯論期日到場，准依被上訴人聲請由其一造辯
    論而為判決，顯然已違反民事訴訟法第280條、第385條之規
    定，而有民事訴訟法第468條判決不適用法規或適用不當之
    違背法令，應認已符合民事訴訟法第436條之24第2項之規定
    ，其提起上訴即屬合法，合先敘明。
貳、實體部分：
一、被上訴人於原審起訴主張：上訴人於99年7月間委請被上訴
    人承攬上訴人所有門牌號碼臺北市○○區○○街93巷25號5
    樓暨頂樓加蓋部分（下稱龍泉街房屋）相關裝潢工程，詳細
    施作項目及價額如下：花台清理垃圾鐵屋隔板、水泥施工
    費新臺幣（下同）1萬元，樓梯間壁櫃翻修600 0元，浴
    廁翻修3萬元，浴廁換線及開關500元，浴廁打管路及配
    管工程插座1500元，地板材料費補貼2000元，浴廁二次
    施工費9000元，浴缸施工費用1萬2000元，磁磚搬運工
    資2000元，頂樓正面管路施工及部分換線及插座換新1 萬
    元，鐵架拆除及鐵釘清除費800元，樓梯間的水泥牆面
    整修1000元，總計工程款為8萬4800元。系爭工程已於99 年
    7月23日完成施作，並經上訴人驗收通過，上訴人僅先給付
    工程款2萬8000元，尚餘工程尾款5萬6800元未給付，爰依兩
    造間承攬契約關係，求為判命：上訴人應給付被上訴人5萬6
    800元，及自起訴狀繕本送達翌日即99年10月7日起至清償日
    止，按週年利率5%計算之利息之判決。
二、上訴人則抗辯略以：原審99年9月16日調解程序開庭通知書
    雖記載上訴人送達處所為龍泉街房屋，然上訴人實際未居住
    於該處，上揭開庭通知書係嗣後轉送上訴人實際住所即「臺
    北市○○○路○段177號13樓」而經上訴人收受，且被上訴人
    曾99年8月4日至「臺北市○○○路○段177號13樓」向上訴人
    催討款項，是以被上訴人亦明知上訴人並未實際居住於龍泉
    街房屋，竟惡意隱瞞上訴人實際住所而向法院陳報上訴人居
    住於龍泉街房屋，致原審誤將99年10月21日言詞辯論期日開
    庭通知書寄送至龍泉街房屋，自不能依民事訴訟法第138 條
    之規定發生寄存送達之效力，是則原審以上訴人經合法通知
    ，未於99年10月21日言詞辯論期日到場，准依被上訴人聲請
    由其一造辯論而為判決，顯然已違反民事訴訟法第280條、
    第385條之規定；再者，本件被上訴人主張上訴人曾委請其
    承攬施作上揭裝潢工程，係以其於原審所提出相關估價單為
    唯一論據，然上揭估價單係被上訴人單方製作，並未經上訴
    人之簽名或蓋章確認，原審據以認定兩造間存有總價8萬480
    0元之承攬契約關係，顯有違誤，且依被上訴人起訴狀所載
    ，系爭裝潢工程於施作過程中曾經過多次追加及修改，然無
    論被上訴人之訴狀或言詞辯論筆錄，皆未提及工程報酬8萬
    4800元係如何計算得出？被上訴人所提出估價單既未經上訴
    人簽名認可，則雙方就該等工程報酬是否達成合意，即有疑
    義？至上訴人雖有於99年6月30日匯款5000元、99年7月5日
    匯款1萬元、99年7月12日匯款8000元、99年7月26日匯款500
    0元至國泰世華銀行景美分行帳號：000000000000號帳戶（
    戶名：曾國藩，下稱被上訴人帳戶），總計匯款2萬8000元
    予被上訴人，然上訴人係因訴外人邱薏真（下稱邱薏真）向
    其借款，始依邱薏真之指示將借款2萬8000元匯入被上訴人
    帳戶，被上訴人自不得據此主張兩造間有上揭承攬契約關係
    存在，本件被上訴人既無法舉證證明兩造間有上揭承攬契約
    關係存在，則其請求上訴人給付工程尾款5萬6000元，顯無
    理由等語，資為抗辯。
三、兩造不爭執事項如下：
    上訴人有於99年6月30日匯款5000元、99年7月5日匯款1萬元
    、99年7月12日匯款8000元、99年7月26日匯款5000元至被上
    訴人帳戶，總計匯款2萬8000元予被上訴人（見本院卷第103
    頁100年9月22日準備程序筆錄），並有被上訴人所提存摺明
    細表影本可憑。
四、被上訴人主張上訴人於99年7月間委請被上訴人承攬上訴人
    所有龍泉街房屋相關裝潢工程，工程款合計為8萬4800元，
    系爭裝潢工程已於99年7月23日施作完畢，並經上訴人驗收
    通過，上訴人僅先給付工程款2萬8000元，尚餘工程尾款5萬
    6800元未給付，爰依兩造間承攬契約關係，請求上訴人給付
    工程尾款5萬6800元及法定遲延利息等情，為上訴人所否認
    ，並以前詞置辯。經查：
  (一)按言詞辯論期日當事人之一造不到場者，得依到場當事人之
    聲請，由其一造辯論而為判決，固為民事訴訟法第385條第1
    項所明定，但不到場之當事人未於相當時期受合法之通知者
    ，法院應以裁定駁回其聲請，並延展辯論期日，同法第386
    條第1款復定有明文；再按「依一定之事實，足認以久住之
    意思，住於一定之區域者，即為設定其住所於該地，兼採主
    觀主義及客觀主義之精神，必須主觀上有久住一定區域之意
    思，客觀上有住於一定區域之事實，該一定之區域始為住所
    ，故住所並不以登記為要件。又戶籍法為戶籍登記之行政管
    理規定，戶籍地址乃係依戶籍法所為登記之事項，戶籍地址
    並非為認定住所之唯一標準。」，亦有最高法院93年台抗字
    第393號判決可供參。經查，上訴人之戶籍係登記於龍泉街
    房屋（見原審卷第22頁），而原審99年9月16日調解程序開
    庭通知書及原審判決送達證書雖均以上訴人受送達處所為龍
    泉街房屋，惟上開文書係嗣後轉寄至上訴人實際居住之「臺
    北市○○○路○段177號3樓」，前者且由上訴人收受，此有
    上揭開庭通知書（見原審卷第11頁）、送達證書（見原審卷
    第28頁）、郵務送達通知書（見本院卷第12頁）及本院公文
    封（見本院卷第11、13頁）附卷足憑，足認上訴人並未實際
    居住於龍泉街房屋，而原審99年10月21日言詞辯論期日開庭
    通知書係寄送至龍泉街房屋，要非對上訴人之住居所為送達
    ，自不能依民事訴訟法第138條之規定發生寄存送達之效力
    ，要難認上訴人就原審99年10月21日言詞辯論程序已受合法
    通知，從而原審以上訴人經合法通知，未於99年10月21日言
    詞辯論期日到場，准依被上訴人聲請由其一造辯論而為判決
    ，明顯違反民事訴訟法第385條之規定，是以上訴人依民事
    訴訟法第436條之28但書之規定，應得於本院提出新攻擊或
    防禦方法，先予敘明。
  (二)再查，上訴人先後於99年6月30日匯款5000元、99年7月5日
    匯款1萬元、99年7月12日匯款8000元、99年7月26日匯款500
    0元至被上訴人帳戶，總計匯款2萬8000元予被上訴人等情，
    為兩造所不爭執，已如前述。上訴人雖主張上揭匯款均係上
    訴人借貸予邱薏真之借款，要非給付予被上訴人之工程款云
    云，惟上訴人嗣後又改稱邱薏真因無法償還欠款，提議由上
    訴人為被上訴人施作裝潢工程以為抵償云云（見本院卷第
    103 頁反面、第104頁），其所為主張，明顯前後不一，相
    互矛盾，要難採信；且證人邱薏真於本院100年10月13日準
    備程序中結證稱從未向上訴人借款，亦未曾與上訴人有任何
    金錢往來，上訴人曾表示欲裝潢龍泉街房屋，請邱薏真幫忙
    介紹熟識工班，邱薏真因此介紹被上訴人給上訴人認識，龍
    泉街房屋裝潢工程之施作項目、內容、價格係由兩造自行洽
    談，邱薏真並未介入等語屬實（見本院卷第113頁反面、第
    114頁），參以上訴人復坦承確實有找被上訴人到龍泉街房
    屋進行估價，並委請被上訴人將龍泉街房屋頂樓加蓋廁所之
    壁磚、地磚全部敲除，重做防水工作，窗框、衛浴設備、磁
    磚連同水電工程亦全部換新，被上訴人嗣後確有依約施作等
    語（見本院卷第103頁反面），是認被上訴人主張上訴人曾
    於99年7月間委請被上訴人承攬龍泉街房屋相關裝潢工程，
    並已給付部分工程款2萬8000元一節，核與事實相符，應堪
    採信。
  (三)復查，證人即實際施作龍泉街房屋水電工程之曾國安於本院
    100年10月13日準備程序中結證稱被上訴人曾委請曾國安到
    龍泉街房屋進行水電工程，工程內容包括水管、電路兩大部
    分，水管部分就是將加蓋的6樓浴廁舊的冷熱水管拆除，更
    換新的冷熱水管，電路的部分是將浴廁舊有開關、線路及燈
    具全部更新，歷時4個工作天，水電工程已全部施作完成，
    曾國安到龍泉街房屋現場去看時，親眼目睹被上訴人已將頂
    樓加蓋6樓的浴廁部分全部打掉，裡面全部更新，包括牆壁
    、地板、磁磚、窗框、馬桶等等全部打掉換新的，因為頂樓
    加蓋浴廁有作水電更新，所以原先的地板、牆壁等部分均需
    拆除，曾國安進入現場時，被上訴人還未完全敲除全部之舊
    設備，曾國安還有幫忙敲除，除此之外，曾國安尚有施作從
    5 樓總開關拉電線到6樓加蓋的浴室、分開的開關及頂樓加
    蓋浴廁浴缸等部分，離開工地現場時，頂樓加蓋浴廁更新及
    電線的部分均已完工，浴缸也裝置完成，曾國安係完成工程
    收尾後才離開現場，其離開現場後兩天還有回去察看浴缸有
    無漏水等情屬實（見本院卷第115、116頁），核與被上訴人
    所提「估價單（萬小姐修補項目）」記載：「浴廁翻修3萬
    元、浴廁換線及開關500元、浴廁打管路及配管工程插座
    1500元、地板材料費補貼2000元、浴廁二次施工費9000元、
    浴缸施工費用1萬2000元、磁磚搬運工資2000元、頂樓正面
    管路施工及部分換線及插座換新1萬元」等工作項目內容相
    符（見原審卷第7頁），且上訴人亦未能證明各該工資數額
    有何不合理，至前揭估價單雖未經兩造簽名確認，惟查，本
    件被上訴人承攬施作工程項目內容單純，各該項目單價不高
    ，依我國一般民間交易常態，為簡化雙方交易程序及依工程
    進度適時增減工作項目內容，往往係以承攬人單方製作之估
    價單為施作內容及單價之依據，未必經雙方簽名確認，況本
    件裝潢工程之施作現場係在上訴人所有之龍泉街房屋，係屬
    上訴人得直接支配管理之領域，倘上訴人不認同被上訴人施
    作上揭工程項目之內容及單價，大可即時遏止被上訴人進行
    施作甚且要求其退場，自不得於被上訴人完成上揭承攬工程
    後，再以上揭估價單未經雙方簽名質疑兩造間有無承攬契約
    關係之意思表示合致，綜合上情研判，應認被上訴人確已完
    成施作浴廁翻修3萬元、浴廁換線及開關500元、浴廁打管路
    及配管工程插座1500元、地板材料費補貼2000元、浴廁二次
    施工費9000元、浴缸施工費用1萬2000元、磁磚搬運工資
    2000元、頂樓正面管路施工及部分換線及插座換新1萬元，
    總計6萬7000元之工程項目（計算式：3萬元＋500元＋1500
    元＋2000元＋9000元＋1萬2000元＋2000元＋1萬元＝6萬
    7000元）。
  (四)末查，上揭估價單雖亦有記載「花台清理垃圾鐵屋隔板、水
    泥施工費1萬元、樓梯間壁櫃翻修6000元、鐵架拆除及鐵釘
    清除費800元、樓梯間的水泥牆面整修1000元」等工作項目
    ，惟按「當事人主張有利於己之事實者，就其事實有舉證之
    責任」，民事訴訟法第277條前段定有明文，另按「請求履
    行債務之訴，除被告自認原告所主張債權發生原因之事實外
    ，應先由原告就其主張此項事實，負舉證之責任，必須證明
    其為真實後，被告於其抗辯事實，始應負證明之責任，此為
    舉證責任分擔之原則」，亦有最高法院43年台上字第377號
    判例可資參照，本件上訴人既否認被上訴人已完成施作花台
    清理垃圾鐵屋隔板、水泥施工、樓梯間壁櫃翻修、鐵架拆除
    及鐵釘清除、樓梯間水泥牆面整修等工作項目，依上揭說明
    ，自應由被上訴人就該部分之事實負舉證責任，然被上訴人
    迄本件言詞辯論終結前猶未能提出任何證據證明其已完成上
    揭工作項目，依法即不得請求該部份之工程款。
  (五)承上，被上訴人已完成工程項目合計為6萬7000元，另上訴
    人已先行給付已先行給付2萬8000元予被上訴人，從而，被
    上訴人所得請求之工程尾款應為3萬9000元（計算式：6萬
    7000元﹣2萬8000元＝3萬9000元） 。
五、綜上所述，被上訴人本於兩造間承攬契約關係，請求上訴人
    給付3萬9000元，及自99年10月7日起至清償日止，按週年利
    率5%計算之利息，為有理由，應予准許。逾此所為請求，為
    無理由，應予駁回。原審就超過上開應准許部分，為上訴人
    敗訴之判決，並依職權為假執行之宣告，自有未洽。上訴意
    旨就此部分指摘原判決不當，求予廢棄改判，為有理由。至
    於上開應准許部分，原審判命上訴人給付，並依職權為假執
    行之宣告，核無違誤，上訴意旨，就此部分，仍執陳詞，指
    摘原判決不當，求予廢棄，為無理由，應駁回其上訴。
六、據上論結，本件上訴為一部有理由，一部無理由，依民事訴
    訟法第436條之1第3項、第450條、第449條第1項、第79條，
    判決如主文。
中    華    民    國   100    年    12    月    7     日
                 民事第六庭    審判長法  官  林麗真
                                     法  官  張文毓
                                     法  官  李家慧
以上正本係照原本作成。
本判決不得上訴。
中    華    民    國   100    年    12    月    7     日
                                     書記官  康翠真